【裁判字號】    96,訴,760
【裁判日期】    970125
【裁判案由】    土地增值稅
【裁判全文】
高雄高等行政法院判決
                                     96年度訴字第00760號
                              .
原      告  甲○○
兼上一人
送達代收人  乙○○
被      告  屏東縣稅捐稽徵處
代  表  人  丙○○  處長
訴訟代理人  己○○
            丁○○
            戊○○
上列當事人間土地增值稅事件，原告不服屏東縣政府中華民國96
年6月25日96年屏府訴字第6號訴願決定，提起行政訴訟，本院判
決如下：
    主  文
原告之訴駁回。
訴訟費用由原告負擔。
    事  實
壹、事實概要：
緣原告甲○○出售所有坐落屏東市○○段○○段193-6地號土地（
面積61平方公尺，下稱系爭土地），於民國94年12月2日委託原
告乙○○向被告申請適用自用住宅稅率課徵土地增值稅。被告以
95年1月3日屏稅土字第0950000519號函復原告系爭土地面積28.
25平方公尺部分准予按自用住宅用地稅率課徵土地增值稅，其餘
32.75平方公尺則按一般稅率核計土地增值稅，共計新台幣（下
同）220,970元。原告甲○○不服，申請復查，經被告重新審查
發現，系爭土地上坐落門牌號碼屏東市○○里○○街110-1號房
屋（下稱110-1號房屋），其右側另有增建房屋（下稱系爭房屋
），均未辦理保存登記，惟原告主張系爭房屋非其所有，核與土
地稅法施行細則第4條規定不合，其占用部分自應按一般稅率計
徵土地增值稅，乃按系爭土地上建物所占土地面積比率分別重新
核算土地增值稅，其中系爭房屋占土地面積比率40.2平方公尺按
一般用地稅率，餘20.8平方公尺按住宅用地稅率計算，本案原核
定予以撤銷，經重新核定應課徵土地增值稅共計為248,743元，
已繳納220,970元，應補徵27,773元，惟基於行政救濟程序禁止
不利益變更原則，仍維持原核定。原告甲○○及乙○○不服，提
起訴願，未獲變更，遂提起本件行政訴訟。
貳、兩造之聲明：
一、原告聲明：
（一）原告甲○○經合法通知未場，據其所提書狀聲明：
      (1)確認被告核定原告甲○○在系爭土地上移轉土地所有權
      的前1年內供營業及出租之法律關係不存在。
      (2)請求撤銷訴願決定、復查決定及原處分。
（二）原告乙○○聲明：
      (1)確認被告核定原告甲○○在系爭土地上移轉土地所有權
      的前1年內供營業及出租之法律關係不存在。
      (2)請求撤銷訴願決定、復查決定及原處分。
二、被告聲明：原告之訴駁回。
參：兩造之主張：
一、原告主張：
（一）原告就原處分之爭議事項有(1)申請自用住宅用地稅率(2)破
      舊石棉瓦建築物(3)前項其附屬臨時簡陋的圍牆建築物構材
      ？(4)被告對於地政事務所測量成果圖的建築法規等等的視
      圖能力有誤解及被告機關平面圖所記載面積有錯誤。(5)被
      告所故意誤稱「鋼鐵構造」是背對110-1號房屋的右邊。
      (6)系爭土地移轉所有權的前1年內未出租也未營業。就原
      告申請自用住宅用地基地範圍而言，僅處在系爭土地上，
      其中部份含有畸零地且為法定空地，依法不得建築，且屏
      東地政事務所登記的土地所有權狀面積僅為61㎡，其餘的
      土地與原告申請自用住宅用地基地所有權範圍毫無涉，在
      屏東市公所登記自用住宅的地上建築物門牌為110-1號破
      舊老屋，經市公所查證屬實，有案可稽，且財政部臺灣省
      南區國稅局95年1月5日函稱未曾有營業登記，自始以來亦
      認定為系爭土地的登記合法地上權物，數十年以來，雖每
      逢下雨屋內必滲漏，只以克難式修修補補，也幾乎是失能
      的原告甲○○及其配偶陳蘇貞貞兩位老人家唯一能夠棲身
      遮風蔽雨的居家生活處，且數十年以來一直都屬於免納房
      屋稅。建築法第78條明文規定;但就被告所稱背對桂林街
      就其門牌110-1號之左側鋼鐵構造並未坐落系爭土地上，
      更無重疊，與原告所有權毫無牽連，另外，背對110-1 號
      房屋右側亦僅只是待修繕之破舊石棉瓦及臨時圍牆建築物
      ，無門牌號碼，若視為法律上的房屋，則與建築法規有違
      背。前項建築物在建築法第1條已特別強調是為了增進市
      容觀瞻的必要性，同時，建築基地、建築線、建築管理與
      技術規則均屬於專業建築法規之領域，被告未予詳究，將
      破舊磚塊柱子說成是鋼鐵構造，顯與事實不符。再者，為
      簡化稽徵行政作業，「簡陋及臨時性之建築物，免予估價
      」、「關於房屋之圍牆…，免徵房屋稅」，等之規定，被
      告應無不知之理。
（二）被告未善盡調查有利於原告之責，侵害原告之權益。至於
      警察局是人民犯罪處理的機關非縣政府工商課、營建署，
      而訴外人楊明珠是自然人，於法當然非屬於「營業人或法
      人、慈善機構」，此外，稱呼早餐店為訴外人張凱建所有
      ，尤於法無據，原告查詢後從沒聽聞張凱建如此說過。實
      則系爭土地上無早餐店存在，被告已認為不適法才會函文
      給警察局，顯然被告間稱「營業人」之法律關係不存在;
      又被告函文說明字裡行間稱地主為「陳蘇貞貞」，實與本
      案原告所有權無關聯，更與系爭門牌不符，關於私權爭執
      乃與行政程序法第8條有違，不符行政程序法之規定。至
      於電表，35～37年間為動亂戒嚴時期，此期間，並無規定
      電表應安置於何處，電表廢除與否均為人民的自由。再查
      ，台灣電力股份有限公司（下稱台電公司）屏東區營業處
      94年7月8日已函文被告系爭電表1年以前就是一般住宅用
      電及動力用電，原告再一次核對詳查，並無營業用之稱呼
      ，被告顯有誤解。
（三）憲法第19條：「人民有依法律納稅之義務。」第22條：「
      凡人民之其他自由及權利，不妨害社會秩序公共利益者，
      均受憲法之保障。」第23條：「以上各條列舉之自由權利
      ，除為防止妨礙他人自由，避免緊急危難，維持社會秩序
      ，或增進公共利益所必要者外，不得以法律限制之。」
      次按民法第89條規定（傳達錯誤）意思表示，因傳達人或
      傳達機關傳達不實者，得比照前條之規定撤銷之。同法第
      114條規定法律行為經撤銷者，視為自始無效。同法第758
      條規定不動產物權，依法律行為而取得設定、喪失、及變
      更者，非經登記，不生效力。同法第760條不動產物權之
      移轉或設定，應以書面為之。又房屋稅條例第1條：「房
      屋稅之徵收，依本條例之規定;本條例未規定者，依其他
      有關法律之規定。同法第2條：「本條例用辭之定義如左
      ：…二、增加該房屋使用價值之建築物，指附屬於應徵房
      屋稅房屋之其他建築物，因而增加該房屋之使用價值者。
      」土地建築改良物估價規則第2條及第25條：「建築改良
      物估價，由市縣地政機關於辦理規定地價時同時為之。」
      「簡陋及臨時性之建築改良物，免予估價。」又「…為簡
      化稽徵作業，關於房屋之圍牆‥，免徵房屋稅。」則為財
      政部73年10月22日台財稅第61736號函釋在案。
（四）建築法第1條：「為實施建築管理，‥增進市容觀瞻，特
      制定本法;本法未規定者，適用其他法律之規定。」第7條
      ：「本法所稱雜項工作物，為…圍牆…。」第8條：「本
      法所稱建築物之主要構造，為基礎、主要樑柱、承重牆壁
      、樓地板及屋頂之構造．．。」第25條：「建築物非經申
      請直轄市、縣（市）（局）主管建築機關之審查許可並發
      給執照，不得擅自建造或使用或拆除。但合於第78條及第
      98條規定者，不在此限」騎樓設置標準第1條：「本標準
      依合灣省建築管理規則第17條及建築技術規則建築設計施
      工編第57條規定訂定之。」第8條：「騎樓構造規定如下
      ：一、騎樓地面應鋪設厚度十公分以上之混凝土表面並作
      適當之粉刷。二、騎樓柱及騎樓正面應以適當壁材裝飾。
      三、平房之騎樓柱為磚造、石造或混凝土造者其最小寬度
      不得小於30公分。四、二層以上樓房之騎樓柱應為鋼骨或
      鋼筋混凝土造。五、騎樓柱內緣樑底及正面樑底之淨高不
      得小於三公尺，騎樓天花板得作適當裝飾。六、騎樓正面
      落水管以暗管裝設。」第9條：「騎樓所占之面積計算空
      地比率時得不計入基地面積及建築面積內。」而原告向依
      法繳稅，不落人後，迄今只有多繳，未曾欠稅，原告合理
      申請自用住宅用地10%稅率，亦是增加稅收，繳納10%稅率
      此乃人民正當合理的申請權益。被告之行政行為應受行政
      程序法第4條、第5條及第8條之拘束。
（五）被告95年10月26日屏稅房字第0950395608號函文所謂系爭
      房屋「由陳蘇貞貞收取租金」一節純屬被告人員之虛構。
      經原告乙○○查證結果，只聽到陳蘇貞貞本人說被告的人
      員要脅迫她簽字、甜點紅豆湯拐騙她及被告人員人稱有收
      取房屋租金的事，亦未聽說別人給付租金，因之被告自不
      可能親眼目睹有收受租金一事，也無出租他人書面資料為
      佐證，此部分被告未能舉證證明，自不可採。至於卷附被
      告95年2月27日屏稅房字第0950390935號房屋現值核定通
      知書內容「由台端（陳蘇貞貞）申報」，據查陳蘇貞貞已
      經是高齡老人家，不可能會親自步行至被告處填寫申報，
      陳蘇貞貞也親自告訴原告沒填寫任何申報書，陳蘇貞貞也
      未「占用」，因之，被告應將該填寫申報公開提出，以利
      原告知悉。否則被告人員即有偽造文書之嫌。
（六）被告及訴願決定人員均非建築師或土木技師或結構技師或
      機械技師，其等之認定違背建築法相關規定，被告應提出
      建築師或土木技師或結構技師或機械技師或公正事務所等
      專業人員事務所及中央標準局出具的「鋼鐵構造房屋，材
      質建構證明書，以證實系爭房屋之材質，否則被告稱系爭
      房屋為鋼鐵造，即屬無據。遑論系爭土地上並無如被告所
      稱房屋構造材質為鋼鐵2OO㎡鋼鐵即鋼骨構造乙事，蓋鋼
      骨構造mm為材料基本結構單位，與樓層數與高度有關，建
      築物構造竟胡稱是面積200㎡實在過於牽強，足證被告認
      定錯誤。事實上，其僅有修修補補的石棉瓦破舊建材物質
      ，既無廁所也無衛浴設施極簡陋無比，屬於免予估價，數
      十年以來一直都屬於免納房屋稅。況且就系爭土地法律關
      係而言，早餐店及早餐店老闆、營業人均不存在，充其量
      ，只能說是路邊攤販，陳蘇貞貞非土地所有權人，因此，
      就陳蘇貞貞於法律上並無故意或無過失，亦無具備承擔責
      任能力。
（七）另財政部74年8月1日台財稅第19776號函謂舊式建物及相
      鄰庭院通路用地得適用自宅用地稅率計課。財政部58台財
      稅發第4532號令謂建築法規必須預留之空地可視為自宅用
      地。另財政部73年6月6日台財稅第54060號函謂住宅外側
      供人繪製或懸掛廣告仍准按自宅用地課稅；此外，財政部
      72年9月8日台財稅第36388號函謂屋簷下設攤販經查明無
      租賃關係准按自宅用地稅率核課。
二、被告主張：
（一）按「本法所稱自用住宅用地，指土地所有權人或其配偶、
      直系親屬於該地辦竣戶籍登記，且無出租或供營業用之住
      宅用地。」「土地所有權人出售其自用住宅用地時，都市
      土地面積未超過3公畝部分或非都市土地面積未超過7公畝
      部分，其土地增值稅統就該部分之土地漲價總數額按百分
      之十徵收之；超過3公畝或7公畝者，其超過部分之土地漲
      價總數額，依前條規定之稅率徵收之。前項土地於出售前
      1年內，曾供營業使用或出租者，不適用前項規定。」「
      本法第9條之自用住宅用地，以土地上之建築改良物屬土
      地所有權人或其配偶、直系親屬所有者為限。」為土地稅
      法第9條、第34條及同法施行細則第4條分別定有明文。次
      按「…（一）同一樓層房屋部分供自用住宅使用，其供自
      用住宅使用與非自用住宅使用部分能明確劃分者，該房屋
      坐落基地得依房屋實際使用比例計算所占土地面積，分別
      按自用住宅用地及一般用地稅率課徵地價稅及土地增值稅
      。……。」「…二樓無法取得建物勘測成果表，應無按各
      層房屋實際使用情形所占土地面積比率，分別按特別稅率
      及一般稅率計徵土地增值稅。」「……至於曾供營業使用
      ，究係出租營業或自己營業使用……均非法所問。要以在
      出售前1年內，無曾供營業使用之事實為認定依據。…」
      「……××地號土地，既經查明部分屬自用，部份為另幢
      房屋占用應准分別按自用住宅用地稅率及一般稅率計徵土
      地增值稅。」為財政部89年3月14日台財稅第0890450770
      號函會商結論、財政部80年4月26日台財稅第800678021號
      函、財政部賦稅署71年1月15日台稅三發第052號函及財政
      部83年5月4日台財稅第831592877號函分別釋示有案。
（二）本件原告甲○○出售系爭土地，於94年12月2日向被告申
      請適用自用住宅用地稅率課徵土地增值稅，經被告95年1
      月3日以屏稅土字第0950000519號函復略以：「主旨：台
      端出售坐落屏東市○○段○○段193-6地號土地，（門牌：
      屏東市○○里○○街110-1號），面積28.25平方公尺核與
      土地稅法第9條及第34條（平均地權條例第41）規定尚無
      不合，准予按自用住宅用地稅率課徵土地增值稅220,970
      元，…。說明：二、前開土地其餘32.75平方公尺因供營
      業使用，按一般稅率核計土地增值稅。…。」，原告甲○
      ○不服該處分，申請復查，嗣被告查得系爭房地因被告之
      房屋稅稅籍資料記載1樓部分為營業用，與南區國稅局屏
      東縣分局查無營業登記資料不一致，遂函請該局查明，該
      局於94年12月23日派員現場勘查確有營業，並發函輔導辦
      理設籍。且被告之前辦理訴外人陳坤輝有關110-1號房屋
      稅訴願事件，亦曾向屏東市戶政事務所及屏東縣警察局屏
      東分局函查相關資料，分別經該兩單位於94年2月23日以
      屏市戶21字第0940000584號及94年7月25日屏警分行字第
      0940031957號函復略以：「說明二、…桂林街110-1號經
      實地查訪，依照門牌編釘順序應為目前經營早餐店之房屋
      。」、「…說明二、經查該店為張凱建所有，目前由其妻
      楊明珠所經營。三、該址營業人楊明珠不願出具相關文件
      ，僅稱有何疑義可向原地主（房屋現住人：陳蘇貞貞，住
      同里桂林街110號）詢問。」足以證明系爭房屋確供早餐
      店營業使用，是以，系爭土地在出售前1年內（93年12月2
      日至94年12月1日）曾供營業使用，已臻明確，其「曾供
      營業使用，究係出租營業或自己營業使用均非法所問，要
      以在出售前1年內，無曾供營業使用之事實為認定依據。
      」此為財政部71年1月15日台財三發第052號函釋有案。被
      告依據房屋稅課資料，就110-1號磚雜木造房屋（稅籍編
      號00000000000）係由磚雜木造房屋及其右側鋼鐵造房屋
      組成；其中鋼鐵造房屋一樓面積47.3平方公尺供營業使用
      ，其餘40.8平方公尺供住家使用，被告按其建物使用情形
      所佔土地面積（61平方公尺）比率核算出28.25平方公尺
      按自用住宅用地稅率計課，餘32.75平方公尺按一般用地
      稅率計課土地增值稅，共計220,970元。
（三）查系爭房屋前因經營早餐店，經被告勘查人員當場拍下該
      早餐店正值營業情形之照片附案可稽，經被告以營業用稅
      率課徵對訴外人陳坤輝課徵營業用房屋稅，陳坤輝不服，
      循序提起行政訴訟，經鈞院94年度簡字第214號審理後，
      認為就系爭房屋究係為何人所有或對該早餐店建物部分是
      否屬於110-1號門牌部分有再查證之必要，乃由陳坤輝撤
      回訴訟，再由被告重為調查。被告調查結果，110-1號房
      屋（稅籍編號00000000000）原由磚雜木造房屋及右側鋼
      鐵造房屋組成；其中鋼鐵造房屋係於93年10月起課，1樓
      面積47.3平方公尺供早餐店營業使用，該稅籍其餘部分供
      住家使用。納稅義務人陳坤輝一再主張該鋼鐵造房屋非其
      所有，要求將前揭房屋改為住家使用，但拒絕說明鋼鐵造
      房屋係何人興建。被告調查發現早餐店店主支付租金給陳
      坤輝之母陳蘇貞貞（居住於110-1號磚雜木造房屋），且
      台電公司屏東區營業處曾於94年8月29日以D屏東字第0940
      8001531號及94年12月19日D屏東字第9412-0108號函述以
      陳蘇貞貞(用電地址：屏東市○○街110號)之名義申請2個
      電表，號碼分別為00--0-0000-000（一般住宅用電）及00
      -00-0000-000（茶館及飲料店業用電），此有附卷可稽（
      詳見第42-44頁），復經被告會同屏東縣政府人員現勘發
      現，系爭房屋1樓確為鋼鐵構造房屋，並有經營早餐店之
      情事，且上開電表皆集中裝設於110-1號房屋與系爭房屋
      間之牆柱上，被告已善盡查證之能事，仍無法查出系爭房
      屋之所有權人，然按行政程序法第43條規定依一般經驗法
      則推論當初以陳蘇貞貞之名義申請上開營業電表一事與系
      爭房屋（早餐店）之營業使用情事，彼此間實具有相當之
      關聯性，故將系爭房屋單獨設籍（稅籍編號00000000000
      ，未編門牌），並依房屋稅條例第4條第4項規定以使用人
      陳蘇貞貞為納稅義務人。因此系爭房屋其中1樓面積47.3
      平方公尺供早餐店營業使用，仍按營業用稅率課徵房屋稅
      ，有房屋稅明細表可稽。為顧及納稅人權益，被告就系爭
      房屋是否明確坐落系爭土地，函請屏東地政事務所及屏東
      戶政事務所於95年5月22日會同前往實地勘查。經勘查結
      果，其中磚雜木造房屋（門牌桂林街110-1號，稅籍編號
      00000000000）及其右側之系爭鋼鐵造房屋（稅籍編號000
      00000000，未編門牌），均坐落於193-6地號及鄰地194地
      號土地上，至於93年8月19日屏東地政事務所勘測之成果
      圖係依據申請人指界就193-6地號土地上臨博愛路之房屋
      部分進行勘測，其餘坐落194地號土地上之房屋未列入，
      故方向及門牌均無誤。又該建築物有部分面積係跨越臨地
      ，即使房屋稅已分割稅籍，該鋼鐵造房屋仍坐落系爭土地
      上，有95年5月22日土地增值稅自用住宅用地實地勘查紀
      錄可稽。
（四）110-1號房屋，係磚雜木造房屋，而其右側之系爭房屋，
      訴外人陳坤輝於鈞院94年度簡字第214號房屋稅事件中一
      再主張該屋非其所有，亦拒絕說明該屋係何人興建，本案
      既經查認由陳蘇貞貞（原告甲○○配偶）占為使用，且有
      營業之事實，遂依房屋稅條例第4條第1項、第4項規定以
      管理人陳蘇貞貞為納稅義務人單獨設籍，但無法證明該房
      屋確為其所有。是以，系爭房屋與土地稅法施行細則第4
      條：「本法第9條之自用住宅用地，以土地上之建築改良
      物屬土地所有權人或其配偶、直系親屬所有者為限。」規
      定不合，又按首揭財政部83年5月4日台財稅第831592877
      號函釋示，系爭房屋之占用部分自應按一般稅率計徵土地
      增值稅，其面積參照地政事務所勘測成果圖及本處房屋稅
      課稅籍資料平面圖所記載面積，就系爭土地上建物占土地
      面積比率分別重新核算土地增值稅。其中系爭房屋占土地
      面積比率40.2平方公尺按一般用地稅率，餘20.8平方公尺
      按住宅用地稅率計算。本案原核定該土地28.25平方公尺
      按自用住宅用地稅率，餘32.75平方公尺按一般稅率課徵
      土地增值稅共計220,970元部分，予以撤銷，經重新核定
      該土地面積20.8平方公尺按自用住宅用地稅率課徵，其餘
      面積40.2平方公尺按一般稅率課徵土地增值稅共計應納稅
      額為248,743元，已繳納220,970元，應補徵27,773元。惟
      按最高行政法院62年判字第298號判例：「依行政救濟之
      法理，除原處分適用法律錯誤外，申請復查之結果，不得
      為更不利於行政救濟之決定。」，基於行政救濟程序禁止
      不利益變更原則，是以，本案應維持原核定。
（五）原告就系爭房屋未能提供任何有關資料供被告查證，泛稱
      「民法第89條傳達錯誤」、「民法758條設權登記」「民
      法760條不動產物權之要式性」等語，無關本案事實澄明
      ，洵不足採。
        理  由
壹、本件原告甲○○經合法通知，無正當理由，未於言詞辯論期
    日到場，核無行政訴訟法第218條準用民事訴訟法第386條各
    款所示情形，爰依被告之聲請，此部分由其一造辯論而為判
    決。
貳、本件原告甲○○出售系爭土地，於94年12月2日委託原告乙
    ○○向被告申請適用自用住宅稅率課徵土地增值稅。被告以
    95年1月3日屏稅土字第0950000519號函復原告系爭土地面積
    28.25平方公尺部分准予按自用住宅用地稅率課徵土地增值
    稅，其餘32.75平方公尺則按一般稅率核計土地增值稅，共
    計220,970元。原告甲○○不服，申請復查，經被告重新審
    查發現，系爭土地上坐落門牌號碼110-1號房屋，其右側另
    增建系爭房屋，均未辦理保存登記，惟原告主張系爭房屋非
    其所有，核與土地稅法施行細則第4條規定不合，其占用部
    分自應按一般稅率計徵土地增值稅，乃按系爭土地上建物所
    占土地面積比率分別重新核算土地增值稅，其中系爭房屋占
    土地面積比率40.2平方公尺按一般用地稅率，餘20.8平方公
    尺按住宅用地稅率計算，本案原核定予以撤銷，經重新核定
    應課徵土地增值稅共計為248,743元，已繳納220,970元，應
    補徵27,773元，惟基於行政救濟程序禁止不利益變更原則，
    仍維持原核定。原告甲○○及乙○○不服，提起訴願，未獲
    變更等情，分別有土地增值稅申報書、被告95年1月3日屏稅
    土字第0950000519號函、復查決定書等附原處分卷可稽，自
    堪認定。而原告提起本件訴訟無非以：系爭房屋僅係破舊石
    棉瓦及臨時圍牆建築物，不能構成房屋稅課稅標的，且無供
    出租及供營業之事實及可能，被告虛構系爭房屋有營業之事
    實而否准系爭土地全部面積依自用住宅稅率課稅，顯然違法
    等語，資為爭執。
參、爰分述如下：
一、有關確認之訴部分：
    按「確認行政處分無效及確認公法上法律關係成立或不成立
    之訴訟，非原告有即受確認判決之法律上利益者，不得提起
    之。其確認已執行完畢或因其他事由而消滅之行政處分為違
    法之訴訟，亦同。」行政訴訟法第6條第1項定有明文。準此
    ，行政訴訟法所規定之確認訴訟，係人民就特定之公法上法
    律關係之存在與否以及其內容請求行政法院予以確認之訴訟
    ，其種類依行政訴訟法第6條第1項之規定，包含確認行政處
    分無效，確認公法上法律關係成立或不成立，確認已執行完
    畢或其他事由而消滅之行政處分為違法等3種。而所謂公法
    上法律關係，係指特定生活事實之存在，因法規之規範效果
    ，在兩個以上之權利主體間所產生之公法上權利義務關係，
    或產生人對權利客體間之公法上利用關係；公法上法律關係
    之成立有直接基於法規規定者，亦有因行政處分、行政契約
    或事實行為而發生者，但法規、行政行為及事實行為均非法
    律關係本身，故皆不得以其存否為確認訴訟之標的。經查，
    系爭土地於原告甲○○出售移轉該土地前1年內是否有供營
    業及出租乙節，核僅為被告准否原告甲○○就系爭土地適用
    自用住宅稅率之原因事實而已，並非行政處分，亦非法律關
    係本身，依前揭所述，不得以其存不存在作為確認之訴之標
    的。故原告聲明請求「確認被告核定原告甲○○在系爭土地
    上移轉土地所有權的前1年內供營業及出租之法律關係不存
    在」，自與行政訴訟法第6條第1項確認之訴要件不合，是原
    告此部分起訴，顯非合法，爰不另為裁定，併此判決予以駁
    回。
二、有關撤銷訴訟部分：
（一）按「本法所稱自用住宅用地，指土地所有權人或其配偶、
      直系親屬於該地辦竣戶籍登記，且無出租或供營業用之住
      宅用地。」「土地所有權人出售其自用住宅用地時，都市
      土地面積未超過3公畝部分或非都市土地面積未超過7公畝
      部分，其土地增值稅統就該部分之土地漲價總數額按百分
      之十徵收之；超過3公畝或7公畝者，其超過部分之土地漲
      價總數額，依前條規定之稅率徵收之。前項土地於出售前
      1年內，曾供營業使用或出租者，不適用前項規定。」「
      本法第9條之自用住宅用地，以土地上之建築改良物屬土
      地所有權人或其配偶、直系親屬所有者為限。」為土地稅
      法第9條、第34條及同法施行細則第4條分別定有明文。次
      按「…（一）同一樓層房屋部分供自用住宅使用，其供自
      用住宅使用與非自用住宅使用部分能明確劃分者，該房屋
      坐落基地得依房屋實際使用比例計算所占土地面積，分別
      按自用住宅用地及一般用地稅率課徵地價稅及土地增值稅
      。……。」「…二樓無法取得建物勘測成果表，應無按各
      層房屋實際使用情形所占土地面積比率，分別按特別稅率
      及一般稅率計徵土地增值稅。」「……至於曾供營業使用
      ，究係出租營業或自己營業使用……均非法所問。要以在
      出售前一年內，無曾供營業使用之事實為認定依據。…」
      「……××地號土地，既經查明部分屬自用，部分為另幢
      房屋占用應准分別按自用住宅用地稅率及一般稅率計徵土
      地增值稅。」為財政部89年3月14日台財稅第0890450770
      號函會商結論、財政部80年4月26日台財稅第800678021號
      函、財政部賦稅署71年1月15日台稅三發第052號函及財政
      部83年5月4日台財稅第831592877號函分別釋示有案。
（二）次按「土地所有權移轉，其應納之土地增值稅，納稅義務
      人未於規定期限內繳納者，得由取得所有權之人代為繳納
      。」「本法對於納稅義務人之規定，除第41條規定外，於
      扣繳義務人、代徵人、代繳人及其他依本法負繳納稅捐義
      務之人準用之。」為土地稅法第5條之1及稅捐稽徵法第50
      條所規定。經查，原告主張系爭土地之土地增值稅款係由
      取得土地權利人之原告乙○○為原告甲○○代繳乙節，為
      被告所不爭，是原告乙○○主張其亦為系爭處分即被告95
      年1月3日屏稅土字第0950000519號函之法律上利害關係人
      而有對之提起撤銷訴訟之訴訟權能，尚屬可採。
（三）經查，系爭房屋（稅籍編號00000000000）與現有之門牌
      號碼110-1磚雜木造房屋（稅籍編號00000000000）坐落於
      系爭土地及另筆屏東市○○段○○段194地號土地上（下稱
      194地號土地），上開2屋均未辦理保存登記。其中110-1
      號房屋面對桂林街，而以站立桂林街上背對110-1號大門
      之方位而言，系爭房屋則坐落在鄰接110-1號房屋右側之
      桂林街與博愛路三角窗處，此外，鄰接110-1號房屋左側
      之房屋坐落情形則依序為未設置門牌之建物1棟、桂林街
      108號、桂林街106號房屋等情，業經本院勘驗現場屬實，
      製有勘驗筆錄及現場照片附本院卷可稽，合先敘明。
（四）次查，110-1號房屋（稅籍編號00000000000）之房屋稅納
      稅義務人原為陳蘇貞貞，嗣於93年10月26日訴外人陳坤輝
      （即陳蘇貞貞之子）向被告申報變更110-1號房屋納稅義
      務人及房屋使用情形，經被告核覆以原磚雜木造房屋已部
      分拆除，剩餘1樓24.8平方公尺、半樓16.0平方公尺改按
      住家用稅率核課房屋稅，另其右側增建之系爭房屋，1樓
      部分供早餐店營業使用按營業用稅率課稅，2樓按住家用
      稅率核課房屋稅。陳坤輝不服，主張110-1號房屋之半樓
      部分已坍塌應停課，此外，前開土地亦無增建所謂之系爭
      房屋，其1樓部分亦無營業等語，案經被告以93年11月29
      日屏稅房字第0930118946號函覆陳坤輝，略以原磚雜木造
      拆除後剩餘部分改按住家用稅率核課房屋稅，另增建系爭
      鋼鐵造2層樓房屋1樓部分按營業用，2樓部分按住家用稅
      率課稅等語。陳坤輝就被告對其核課系爭鋼鐵造房屋之房
      屋稅不服，循序提起行政訴訟，案經本院94年度簡字第21
      4號審理後，由陳坤輝撤回起訴，另由被告重新調查系爭
      房屋之納稅義務人等情，有屏東縣政府93年屏府訴字第81
      號訴願決書書、本院94年度簡字第214號審理筆錄附原處
      分卷可稽。又不僅訴外人陳坤輝一再否認其為該屋之所有
      權人，且被告向系爭土地所有權人即原告甲○○查詢系爭
      房屋之所有權歸屬情形，據覆「本人僅有土地而已，與房
      屋無關」等語，亦有本院94年度簡字第214號審理筆錄及
      原告甲○○95年1月17日95字第民正950117號函附原處分
      卷可資參照。此外，原告亦未能就系爭房屋之所有權歸屬
      情形提供資料供被告查核，是被告主張系爭房屋之所有權
      人不明乙節，即堪採信。
（五）其次，被告於93年間曾派員至現場勘查，發現系爭房屋為
      2層建築物，其外牆懸掛「客家香菜館」「上海生煎包」
      之招牌，1樓則經營早餐店，用餐客人非少，顯非一般之
      路邊攤販可比。嗣被告於96年1月19日再至系爭房屋勘查
      ，其情形依然如是。又本院於96年11月28日至現場勘查結
      果，系爭房屋主要係以鐵材、鐵皮及石棉瓦搭建而定著於
      土地上，為足供營業、工作或住宅用之建築物，自為房屋
      稅條例第2條及第3條規定之房屋。至其外牆懸掛之招牌雖
      已抹去文字，惟屋外遮雨棚下仍有經營早餐之生財器具及
      招牌，屋內亦有營業用之冷凍櫃及經營餐食之工具等情，
      有被告及本院拍攝之現場照片附訴願卷及本院卷可憑。再
      者，被告為調查現今之110-1號磚雜木房屋與系爭房屋之
      門牌編釘情形，曾以94年2月15日屏稅管字第0940011243
      號函向屏東戶政事務所查詢：「主旨：．．．惠請查告坐
      落193-6地號土地上，門牌號碼110-1號，目前經營早餐店
      之房屋，是否即屬上述門牌之房屋？另門牌號碼110號是
      否確實已不存在？．．．說明二、依據本處房屋稅籍登記
      表所載，門牌號碼110號之房屋已於78年6月21日收文拆除
      在案，惟因門牌仍存在，故門牌110-1號房屋有時亦懸掛
      110號之門牌，實有釐清之必要。」案經屏東市戶政事務
      所以94年2月23日屏市戶字第0940000584號函覆，略以：
      「經查110號自64年8月26日迄今均有人設籍，並無門牌註
      銷資料可稽。110-1號經實地查訪，依照門牌編釘順序應
      為目前經營早餐店之房屋。」等詞在卷。另被告為調查系
      爭房屋之現住人或管理人，經向屏東縣警察局屏東分局請
      求協助調查，經該局以94年7月25日屏警分行字第0940031
      957號函覆被告，略以：「主旨：貴處函文協助調查本市
      ○○里○○街110-1號之早餐店營業情形，復如說明二、
      三。說明：二、經查該店為張凱建所有，目前由其妻楊明
      珠所經營。三、該址營業人楊明珠不願出具相關文件，僅
      稱有何疑義可向原地主（房屋現住人：陳蘇貞貞，住同里
      桂林街110號）詢問。」等旨，有該函文附原處分卷可憑
      。可知，上開函文為彼此溝通之需，雖未將系爭房屋與現
      今之110-1號磚雜木造房屋加以區分，而概以110-1號稱呼
      系爭房屋，惟無論如何，系爭房屋確為坐落現今之110-1
      號磚雜木造房屋右側經營早餐店之房屋，則無疑義。且被
      告再次於95年5月22日會同屏東地政事務所及屏東戶政事
      務所人員至現場勘查結果，復確認110-1號磚雜木造房屋
      （稅籍編號0000000000）及其右側增建之系爭房屋（稅籍
      編號00000000000）均有坐落系爭土地及鄰地194地號土地
      上等情，亦有該份勘查紀錄附原處分卷可證。參以原告甲
      ○○之配偶（即原告乙○○之母）陳蘇貞貞曾向台電公司
      屏東區營業處申請2個電錶，號碼分別為00-00-0000-000
      （用電類別：一般住宅用電）及00-00-0000-000（用電類
      別：茶館及飲料店業用電），而該2個電錶則係設置於現
      今之110-1號房屋內緊鄰系爭房屋之間之牆柱上，其中1個
      電錶供電範圍為現今之110-1號房屋（目前供電號為00-00
      00-00），另1個電錶（目前供電號為00-0000-00）則係供
      應系爭房屋之用電等情，有台電公司屏東區營業處94年8
      月29日Ｄ屏東字第09408001531號函檢附之用電資料表附
      原處分卷可稽，復經本院勘驗現場，製有勘驗筆錄及現場
      照片可憑，此外，復有台電公司屏東區營業處96年10月9
      日D屏東字第96100020號函及96年11月12日D屏東字第9611
      0020號函檢附新增設用電現場查對錶附本院卷可資對照。
      綜上相互參證，系爭房屋1樓於系爭土地出售前1年內顯有
      供營業使用之事實，洵堪認定。而系爭房屋既坐落於系爭
      土地上，則被告主張系爭土地於其出售前1年內有供營業
      之事實，即屬有據，至於其是否屬於出租營業之範疇，則
      非所問。故而原告訴稱系爭房屋及系爭土地並無供營業之
      事實，充其量祇有路邊攤販而已云云，洵無可採。
（六）末查，系爭房屋既如前述無從確認係原告甲○○或其配偶
      、直系血親所有，則依前引土地稅法施行細則第4條規定
      ，該屋占用系爭土地部分，自無自用住宅稅率之適用而應
      按一般稅率計徵土地增值稅。是被告復查決定參照屏東縣
      屏東地政事務所93年8月9日針對系爭土地及系爭房屋所在
      位置進行測量之成果圖及被告房屋稅課稅籍資料平面圖所
      記載面積，就系爭房屋所占系爭土地面積比率核算土地增
      值稅，其中系爭房屋占土地面積比率40.2平方公尺按一般
      用地稅率（系爭房屋1樓面積5.5m ×4.8m－《3.3m×1.8m
      ÷2》＋《2.2m×1.2m÷2》＝24.75㎡。系爭房屋2樓面積
      同上。110-1號磚雜木造房屋住家面積《4.2m×4.8m》＋
      ｛《1.4m＋1.2m》×4.2m ÷2｝＝25.62㎡。土地總面積
      61㎡×49.5㎡《系爭房屋1、2樓總面積》÷75.12㎡《系
      爭房屋1、2樓面積＋110-1號磚雜木造房屋面積》＝40.2
      ㎡）；餘20.8平方公尺（61㎡－40.2㎡＝20.8㎡）按住宅
      用地稅率計算，重新核定系爭土地之土地增值稅應為248,
      743元，並無違誤。至於被告原核定誤就系爭房屋全部面
      積占系爭土地比例所計算系爭土地28.25平方公尺按自用
      住宅用地稅率，餘32.75平方公尺按一般稅率課徵土地增
      值稅共計220,970元部分，因如前述與土地稅法施行細則
      第4條規定不符，即有未合，惟被告基於政救濟程序禁止
      不利益變更原則，仍維持核定，難謂於法有違。再者，系
      爭房屋之營業情形並非一般屋簷下設攤之路邊，已如前述
      ，核與財政部72年9月8日台財稅第36388號函釋：「××
      ×君出售土地，其地上房屋之屋簷下供擺設攤販，如經查
      明無租賃關係，且屋內未供營業使用，其他要件均符合土
      地稅法第9條及第34條之規定者，准按自用住宅用地稅率
      核課土地增值稅。」之情形不符，故原告主張適用該函釋
      ，亦無可取。
肆、綜上所述，本件有關原告提起確認之訴部分，因與行政訴訟
    法第6條第1項確認訴訟之要件不符，其訴並不合法。另原告
    提起撤銷訴訟部分，原告之主張並不可採，從而，被告復查
    決定基於行政救濟不得更為不利之原則維持其95年1月3日屏
    稅土字第0950000519號函有關核課原告甲○○系爭土地增值
    稅額220,970元之處分，並無違誤。訴願決定，予以維持，
    亦無不合。原告起訴意旨求為撤銷，為無理由，應予駁回。
    又本件事證已臻明確，兩造其餘主張核與判決之結果無影響
    ，爰不逐一論述。
據上論結，本件原告之訴為無理由，依行政訴訟法第195條第1項
後段、第98條第1項前段、第104條、第218條、民事訴訟法第85
條第1項前段、第385條第1項前段，判決如主文。
中    華    民    國    97    年     1    月   25     日
             高雄高等行政法院第二庭
                         審判長法官    江 幸 垠
                               法官    許 麗 華
                               法官    簡 慧 娟
以上正本係照原本作成。
如不服本判決，應於判決送達後20日內向本院提出上訴書狀，其
未表明上訴理由者，應於提起上訴後20日內向本院提出上訴理由
書（須按對造人數附繕本）；如於本判決宣示或公告後送達前提
起上訴者，應於判決送達後20日內補提上訴理由書（須附繕本）
。未表明上訴理由者，逕以裁定駁回。
中    華    民    國    97    年     1    月   25     日
                            書記官     楊 曜 嘉


司法院資訊處製作；財團法人民間司法改革基金會備份。
